臺灣高等法院臺中分院刑事判決
110年度金上訴字第1348號
上  訴  人  
即  被  告  廖榮作


選任辯護人  林尚瑜律師（法律扶助律師）
上列上訴人即被告因加重詐欺等案件，不服臺灣彰化地方法院11
0年度訴字第145號中華民國110年5月19日第一審刑事判決（起訴
案號：臺灣彰化地方檢察署109年度偵字第10211號），提起上訴
，本院判決如下：
    主  文
上訴駁回。
廖榮作緩刑參年。
    事  實
一、廖榮作經由交友網站結識姓名年籍均不詳而自稱「陳欣怡」
    之成年人士，其與「陳欣怡」共同基於意圖為自己不法所有
    之詐欺取財，以及掩飾、隱匿特定犯罪所得去向與所在而洗
    錢之犯意聯絡，由廖榮作將其向彰化商業銀行二林分行（下
    稱彰化銀行）申設帳戶（帳號：00000000000000號）之帳號
    資訊，提供予「陳欣怡」，由「陳欣怡」偽以TFLUOXETINE
    交友網站之「客服人員」、「Mei」、「seeuhi」、「twoo
    」名義，自於108年5月7日中午12時起，以通訊軟體LINE向
    顏青松佯稱：邀請你投資高獲利原油標的云云，顏青松誤信
    為真，遂透過刷卡與網路銀行轉帳方式，陸續交付投資款購
    買「陳欣怡」所稱之標的，「陳欣怡」再向顏青松佯稱：你
    的投資已有獲利，如要贖回，請支付相關手續費用至指定帳
    戶，以取回你的獲利云云，致使顏青松陷於錯誤，陸續於10
    8年7月8日、同年7月9日，從其申辦之合作金庫商業銀行水
    湳分行帳戶（帳號：0000000000000號），以網路轉帳方式
    先後將新臺幣（下同）15,000元、1萬元轉入廖榮作前揭彰
    化銀行帳戶，廖榮則依「陳欣怡」之指示，將顏青松受騙匯
    入的前述15,000元、1萬元款項，自前揭彰化銀行帳戶內款
    項轉帳至「陳欣怡」指定帳戶，以此方式掩飾、隱匿前述犯
    罪所得之去向及所在，廖榮作並取得1千元之報酬。嗣因顏
    青松始終未能取回投資獲利款項，始察覺受騙，並報警處理
    ，而循線查獲上情。
二、案經顏青松訴由高雄市政府警察局湖內分局報告臺灣橋頭地
    方檢察署呈請臺灣高等檢察署檢察長令轉臺灣彰化地方檢察
    署檢察官偵查起訴。
    理  由
一、證據能力：
  ㈠以下援引上訴人即被告廖榮作之自白，因非出於強暴、脅迫
    、利誘、詐欺、疲勞訊問或其他不正方法所取得，且被告亦
    未爭執其陳述之任意性（見本院卷第49頁），又有其他事證
    足以補強被告之自白，確屬真實可信，依刑事訴訟法第156 
    條第1項之規定，應有證據能力。
  ㈡按被告以外之人（包括證人、鑑定人、告訴人、被害人及共
    同被告等）於審判外之陳述雖不符刑事訴訟法第159條之1至
    之4等四條之規定，然經當事人於審判程序同意作為證據，
    法院審酌該言詞陳述或書面陳述作成時之情況，認為適當者
    ，亦得為證據；當事人、代理人或辯護人於法院調查證據時
    ，知有刑事訴訟法第159條第1項不得為證據之情形，而未於
    言詞辯論終結前聲明異議者，視為有前項之同意，同法第15
    9條之5定有明文。立法意旨在於傳聞證據未經當事人之反對
    詰問予以核實，原則上先予排除。惟若當事人已放棄反對詰
    問權，於審判程序中表明同意該等傳聞證據可作為證據；或
    於言詞辯論終結前未聲明異議，基於尊重當事人對傳聞證據
    之處分權，及證據資料愈豐富，愈有助於真實發見之理念，
    且強化言詞辯論主義，使訴訟程序得以順暢進行，上開傳聞
    證據應均具有證據能力，不以未具備刑事訴訟法第159條之1
    至第159條之4所定情形為限（最高法院104年度第3次刑事庭
    會議決議參照）。查本件以下所引用之被告以外之人於審判
    外之供述證據，因被告與其辯護人於本院準備程序中，均表
    示：同意有證據能力等語（見本院卷第49頁至第52頁），且
    被告與辯護人於本院審判期日，亦均未聲明異議（見本院卷
    第83頁至第87頁），本院審酌上開供述證據資料製作時之情
    況，並無不當取供及證明力明顯過低之瑕疵，認以之作為證
    據應屬適當，揆諸前開規定，應認均具證據能力。
  ㈢至於本院以下援引之其餘非供述證據資料，因與犯罪事實具
    有關聯性，且為執法人員依法所取得，並無不得作為證據之
    事由，且檢察官、被告與辯護人於本院審理期間對該等資料
    之證據能力，亦均不爭執，且其中關於刑事訴訟法第164條
    第2項規定，證物如為文書部分，係屬證物範圍。該等可為
    證據之文書，已經依法踐行調查證據之程序，即提示或告以
    要旨，自具有證據能力，併此敘明。
二、訊據被告於原審及本院審理時對前揭犯罪事實，均坦承不諱
    （見原審卷第103頁、第115頁至第116頁、本院卷第48頁）
    。再告訴人顏青松曾於「事實」欄所載之時間，遭他人施
    以投資原油獲利，但需支付相關手續費以取回獲利之詐術，
    而陸續匯款合計25,000元至被告名義申辦之彰化銀行帳戶等
    過程，亦經告訴人於警詢指訴綦詳（見警卷第25頁至第35頁
    ）。並有合作金庫商業銀行水湳分行帳號0000000000000號
    帳戶之歷史交易明細查詢結果、中華郵政股份有限公司大城
    郵局帳號0000000號（局號0000000號）帳戶之客戶歷史交易
    清單各1份、彰化銀行帳戶客戶基本資料暨多幣別帳號存款
    交易查詢表2份、通訊軟體LINE對話紀錄截圖照片57張等附
    卷可稽（見警卷第77頁至第113頁、第169頁至第177頁、109
    年度偵字第10211號卷第27頁至第38頁、第75頁至第89頁）
    ，足認被告前揭自白核與事實相符。從而，本案事證明確，
    被告上揭共同詐欺取財與洗錢等犯行，均堪認定，應依法論
    科。
三、論罪科刑：
  ㈠查刑法第339 條之普通詐欺罪，屬洗錢防制法第3 條第2 款
    所規定之特定犯罪。而告訴人因受騙而陸續將合計25,000元
    款項轉帳至被告名義申設之彰化銀行帳戶後，由被告透過網
    路轉帳之方式，將該等款項轉帳至「陳欣怡」指定之帳戶，
    使檢警機關難以透過金流，追查贓款的去向與所在，進而達
    到掩飾或隱匿詐欺犯罪所得的目的。是核被告所為，係犯刑
    法第339 條第1項之詐欺取財罪、洗錢防制法第14條第1 項
    之洗錢罪。
  ㈡依告訴人於警詢之陳述情節（見警卷第25頁至第27頁、第29
    頁至第35頁）與其提出之LINE對話紀錄（見警卷第85頁至第
    113頁），足認向告訴人施用詐術者，曾以LINE暱稱「客服
    人員」、「Mei」、「seeuhi」、「twoo」等名義與告訴人
    聯繫，然網路帳號名稱極易混淆人別異同，而卷內並無證據
    或資料可資判斷前述LINE暱稱「客服人員」、「Mei」、「s
    eeuhi」、「twoo」是否分屬數人或實為同一人，基於「罪
    疑有利被告」原則，已難僅憑告訴人之陳述情節，遽認本案
    參與向告訴人詐欺取財之犯行，其成員已達3人以上。退步
    言之，縱認本案向告訴人為詐欺取財犯行之人，除「陳欣怡
    」與被告外，尚有其他第三人而達3人以上，但倘非曾實際
    對告訴人施詐，或是對於所參與犯行之成員有較深入之接觸
    ，對於參與「事實」欄之正犯人數達3人以上，並非當然知
    悉或已預見，因依被告供述其參與本案過程之情節，其僅提
    供彰化銀行帳戶帳號予「陳欣怡」，並依「陳欣怡」指示將
    他人匯入其彰化銀行帳戶內的款項進行網路轉帳至「陳欣怡
    」指定之帳戶，其對於本案詐欺取財過程實無深入之接觸，
    而難認被告主觀上知悉或預見參與向告訴人為詐欺取財犯行
    之人數達3人以上。此外，復無任何積極之事證，足認被告
    就參與「事實」欄之正犯人數達3人以上，有所認識或預見
    ，依所知輕於所犯之法理，被告應僅就其所認知與「陳欣怡
    」共同犯刑法第339條第1項之普通詐欺取財犯行，予以負責
    ，而無庸論以同法第339條之4第1項第2款之加重詐欺取財罪
    。故公訴意旨引用刑法第339條之4第1項第2款之加重詐欺取
    財罪嫌，容有未合，惟告訴人遭人施以「事實」欄所載之
    詐術，而將受騙款項匯至被告名義申辦之上開彰化銀行帳戶
    ，再經被告將告訴人受騙匯入的款項，透過網路銀行轉帳至
    其他帳戶的社會基本事實同一，原審及本院審理時均已諭知
    被告可能涉犯的法條為刑法第399條第1項之普通詐欺取財罪
    （見原審卷102頁、本院卷第47頁、第81頁至第82頁），而
    無礙被告防禦權之行使，爰依刑事訴訟法第300條規定，變
    更起訴法條。
　㈢告訴人基於單一受詐騙事由而陸續匯款15,000元、1萬元至被
    告上開彰化銀行帳戶，乃被告夥同「陳欣怡」基於同一犯意
    及利用同一機會所為，各行為之獨立性極為薄弱，難以強行
    分開，應為數個舉動之接續施行，屬接續犯，而論以一罪。
　㈣被告就上開詐欺取財與洗錢犯行，與「陳欣怡」之間，具有
    犯意聯絡與行為分擔，應論以共同正犯。
  ㈤本案詐欺集團為順利詐取財物，並掩飾犯罪所得之去向與所
    在，而使用被告上開彰化銀行帳戶，作為匯款工具，足認被
    告所犯如「事實」欄所示詐欺與洗錢等2罪，二行為間有局
    部之同一性，屬一行為觸犯數罪名之想像競合犯，應依刑法
    第55條規定，從一重之洗錢罪處斷。
  ㈥洗錢防制法第16條第2 項規定：「犯前二條之罪，在偵查或
    審判中自白者，減輕其刑。」被告就上開幫助洗錢之犯罪事
    實，於原審及本院審理時業已坦承不諱，已如前述，應依上
    開規定減輕其刑。
四、上訴駁回：
　㈠原審認被告罪證明確，適用洗錢防制法第14條第1項、第16條
    第2項、刑法第11條、第28條、第339條第1項、第55條前段
    、第42條第3項前段、刑法施行法第1條之1第1項等規定，爰
    以行為人之責任為基礎，審酌被告前曾因出售自己之金融機
    構帳戶予詐欺集團，而有幫助他人為詐欺取財之犯行（未構
    成累犯），當知悉「陳欣怡」須要使用金融機構帳戶，目的
    也可能是作為實施詐欺取財犯罪所用，猶仍將告訴人匯入其
    上開彰化銀行帳戶之款項，依「陳欣怡」指示轉帳至其他帳
    戶之方式掩飾去向與所在，犯罪動機、手段可議；暨考量被
    告坦承犯行並與告訴人成立調解之犯後態度、告訴人受騙金
    額非多、被告智識程度與家庭狀況等一切情狀，量處被告有
    期徒刑5月，併科罰金3萬元，且諭知罰金如易服勞役之折算
    標準。經核原審採證、認事與用法，並無違誤或不當，量刑
    亦屬妥適，未違比例、公平或罪刑相當等原則，應予維持。
    被告主張本件應諭知其緩刑，而提起上訴，為無理由，應予
    駁回。
　㈡沒收之說明：
　⒈按犯罪所得，屬於犯罪行為人者，沒收之。但有特別規定者
    ，依其規定。犯罪所得已實際合法發還被害人者，不予宣告
    沒收或追徵，刑法第38條之1 第1 項、第5 項分別定有明文
    。刑法第38條之1 第5 項規定，旨在優先保障被害人因犯罪
    所生之求償權，如犯罪所得已實際合法發還被害人，或被害
    人已因犯罪行為人和解賠償而完全填補其損害者，自不得再
    對犯罪行為人之犯罪所得宣告沒收，以免犯罪行為人遭受雙
    重剝奪。
　⒉被告已於原審與告訴人成立調解，約定以每月為一期，每期
    賠償5,000元方式，履行賠償告訴人合計25,000元之責任，
    此有調解程序筆錄1份在卷可佐（見原審卷第123頁至第124
    頁）。被告已陸續於110年5月10日、6月10日、7月10日、8
    月10日、9月10日，以網路轉帳5,000元方式，履行賠償告訴
    人合計25,000元完畢一節，則經被告供承在卷（見本院卷48
    頁、第82頁），並有被告提出之網路轉帳手機截圖4張（見
    本院卷第15頁、第57頁、第59頁、第95頁）、告訴人申設之
    清水南社郵局帳戶（帳號：0000000-0000000號）之客戶歷
    史交易清單1份（本院卷第75頁）、辯護人110年9月28日刑
    事陳報狀1份（本院卷第93頁）等資料附卷可憑，是告訴人
    因本案犯行所受財產上損害即25000元，事後既經被告分期
    賠償25,000元，而完全填補告訴人所受損害，參照前揭說明
    ，應認本案犯罪所得已實際合法發還告訴人，自不得再對被
    告諭知犯罪所得之沒收或追徵。
　⒊被告所犯如「事實」欄所示之一般洗錢罪，其所為移轉、掩
    飾之財物即25,000元，原應依洗錢防制法第18條第1 項沒收
    之，然被告配合「陳欣怡」將告訴人受騙款項轉帳至指定帳
    戶，僅取得1,000元的報酬，被告對於其轉帳至其他帳戶之
    洗錢金額，既無處分權限，又未實際管領，仍否對其加以宣
    告沒收，非無疑義。縱認洗錢防制法第18條第1 項之規定，
    並不限於犯罪行為人所有，始得沒收，然本院審酌被告僅係
    聽命「陳欣怡」指示行事，犯罪支配程度甚低，而屬邊緣角
    色，其實際獲得的報酬僅為轉帳款項中之極其少數，且其事
    後已賠償告訴人25,000元，其事後賠償金額遠超出其犯罪所
    得，且完全填補告訴人所受損害，倘若再就被告所為移轉、
    掩飾的財物即25000元，對被告宣告沒收，顯與被告參與本
    案犯罪之情節與實際所得，顯不成比例，而屬過苛，爰依刑
    法第38條之2 第2 項規定，認無宣告沒收與追徵之必要。
五、緩刑：
　　被告前因提供帳戶幫助詐欺案件，經臺灣彰化法院以101年
    度簡字第44號判處有期徒刑3月確定，並於101年10月9日易
    服社會勞動執行完畢，有上開101年度簡字第44號刑事簡易
    判決、臺灣高等法院被告前案紀錄表各1份在卷可佐（見109
    年度偵字第10211號偵查卷第93頁至第95頁、本院卷第23頁
    ），是被告前因故意犯罪受有期徒刑執行完畢後，迄至本案
    判決前之5 年內，未曾因故意犯罪受有期徒刑宣告，被告因
    一時為不法利益所惑，致罹刑典，事後業已坦承犯行，並與
    告訴人成立調解，且已賠償告訴人25,000元，而完全填補告
    訴人的損害，已如前述，參以，被告為中低收入戶，並領有
    極重度之身心障礙手冊，且罹患C型肝炎、高血壓、糖尿病
    、慢性腎衰竭，須長期透析等情，有被告提出之中國民國身
    心障礙證明、中低收入戶證明書各1份與診斷書2份（見原審
    卷第79至頁第83頁、第119頁至第121頁），足認被告不僅經
    濟狀況不佳，更因罹患多重慢性病而身體狀況不佳，其籌措
    25000元賠償告訴人，堪認被告經此罪刑之宣告後，已知所
    警惕，而付出誠摯努力彌補其犯罪所生損害，信無再犯之虞
    ，再斟酌被告之犯罪情節，及其坦承犯行並與告訴人成立調
    解且已履行賠償之良好犯後態度，被告身體與經濟狀況不佳
    ，為免抹滅其為彌補犯罪所付出的誠摯努力，本院因而認對
    被告所宣告之刑，以暫不執行為適當，故宣告緩刑3 年，
    以啟自新。
據上論斷，應依刑事訴訟法第368 條，刑法第74條第1項第2款，
判決如主文。
本案經檢察官朱健福提起公訴，檢察官陳燕瑩到庭執行職務。
中　　華　　民　　國　　110 　年　　10　　月　　12　　日
　　　　　　刑事第一庭　審判長法　官　江  德  千
                              法  官　簡  源  希
                              法  官　高  增  泓
以上正本證明與原本無異。
如不服本判決應於收受送達後二十日內向本院提出上訴書狀，其
未敘述上訴之理由者，並得於提起上訴後二十日內向本院補提理
由書（均須按他造當事人之人數附繕本）「切勿逕送上級法院」
。因疫情而遲誤不變期間，得向法院聲請回復原狀。

                              書記官　黃  美  珍
　　　　　　　　　　　　　　　
中　　華　　民　　國　　110 　年　　10　　月　　12　　日

附錄本判決論罪科刑法條全文：
洗錢防制法第2條
本法所稱洗錢，指下列行為：
一、意圖掩飾或隱匿特定犯罪所得來源，或使他人逃避刑事追訴
    ，而移轉或變更特定犯罪所得。
二、掩飾或隱匿特定犯罪所得之本質、來源、去向、所在、所有
    權、處分權或其他權益者。
三、收受、持有或使用他人之特定犯罪所得。

洗錢防制法第14條
有第2條各款所列洗錢行為者，處7年以下有期徒刑，併科新臺幣
5百萬元以下罰金。
前項之未遂犯罰之。
前二項情形，不得科以超過其特定犯罪所定最重本刑之刑。

刑法第339條
意圖為自己或第三人不法之所有，以詐術使人將本人或第三人之
物交付者，處5年以下有期徒刑、拘役或科或併科50萬元以下罰
金。
以前項方法得財產上不法之利益或使第三人得之者，亦同。
前2 項之未遂犯罰之。